【裁判字號】    95,交上更(一),224
【裁判日期】    951129
【裁判案由】    公共危險
【裁判全文】
臺灣高等法院臺中分院刑事判決   95年度交上更(一)字第224號
上  訴  人  臺灣台中地方法院檢察署檢察官
上  訴  人
即  被  告  甲○○
輔  佐  人  丙○○
上列上訴人因被告公共危險案件，不服臺灣臺中地方法院92年度
交易字第220號中華民國92年7月10日第一審判決（起訴案號：臺
灣臺中地方法院檢察署92年度偵字第5304號），提起上訴，經最
高法院發回，本院判決如下：
    主  文
原判決關於駕車肇事逃逸及定應執行刑部分撤銷。
甲○○駕駛動力交通工具肇事，致人受傷而逃逸，處有期徒刑陸
月，如易科罰金，以參百元即新台幣玖百元折算壹日。
    事  實
一、甲○○於民國（下同）92年2月13日18時許，在臺中縣大肚
    鄉友人住處飲用高粱酒類，迄同日22時許，已達不能安全駕
    駛動力交通工具之程度，其精神已達耗弱之程度，竟仍駕駛
    車牌號碼ＮＷ－5305號自用小客車返家，而沿臺中縣大肚鄉
    ○○路○段由北向南行駛，至同日22時30分許，途經該路段
    與同路段918巷設有行車管制號誌（紅綠燈）之交岔路口前
    時，原應注意汽車在同一車道行駛時，後車與前車之間應保
    持隨時可以煞停之安全距離，且應注意汽車行駛時，駕駛人
    應注意車前狀況並隨時採取必要之安全措施，依當時天候為
    晴，路況為柏油、乾燥路面，無障礙物等客觀情形，又無不
    能注意情事，竟疏未注意燈號已轉為紅燈，前行車輛已暫停
    等待燈號轉換，仍繼續前行，加以酒後反應遲緩，不能安全
    操控車輛，致追撞同向前方由乙○○駕駛已停等燈號轉換之
    7Ｌ－3275號自用小客車，造成乙○○受有頸部及腰部肌腱
    扭傷等傷害（甲○○所涉服用酒類不能安全駕駛動力交通工
    具而駕駛罪及過失傷害罪部分，業經本院以92年度交上訴字
    第1632號判決駁回被告及檢察官之上訴，而為被告有罪確定
    在案）。甲○○駕駛車輛肇事後，對受撞車輛內之人受有傷
    害已能預見，竟仍倒車後故意駕車逃離現場。嗣因乙○○記
    下車牌號碼，始報警查獲，經警於翌（14）日凌晨1時21分
    許，測試甲○○呼氣酒精濃度仍高達每公升0.95毫克。
二、案經臺中縣警察局烏日分局報告及被害人乙○○訴請臺灣臺
    中地方法院檢察署檢察官偵查起訴。
      理  由
一、本件被告原涉犯刑法第185條之3公共危險罪、第185條之4肇
    事逃逸罪及第284條第1項前段之過失傷害等3罪，經公訴人
    提起公訴，嗣經台灣台中地方法院以92年度交易字第220號
    案件判決被告所涉犯刑法第185條之3公共危險罪部分，判處
    有期徒刑3月；刑法第185條之4肇事逃逸罪部分判處有期徒
    刑6月；刑法第284條第1項前段之過失傷害罪部分，判處有
    期徒刑3月在案；嗣公訴人及被告均不服台灣台中地方法院
    之上開判決，而向本院提起上訴，再經本院以92年度交上訴
    字第1632號公共危險等案件審理結果，認原審法院就被告所
    犯之刑法第185條之3公共危險罪及刑法第284條第1項前段之
    過失傷害罪部分，駁回上訴人（即檢察官及被告）之上訴，
    並已確定在案（上開2罪係不得上訴最高法院之案件，經本
    院判決後，即已確定）；而有關刑法第185條之4肇事逃逸罪
    部分，認原審法院量刑過輕，予以撤銷改判，並從重量處被
    告有期徒刑8月在案；嗣因被告不服本院上開判決結果，而
    向最高法院提起上訴，雖經最高法院以95年台上字第3565號
    判決，將本院有關刑法第185條之4部分，有關被告肇事逃逸
    罪部予以撤銷，並發回本院繼續審理。此有上開相關判決在
    卷可稽。因此，本件本院所得審理之範圍應僅限於經最高法
    院發回部分之有關刑法第185條之4肇事逃逸罪部份而已，而
    已經本院判決確定部分，則非本件所審理之範圍。依上開說
    明，本件被告及其輔佐人於本院審理中，一再爭執被告是否
    涉犯刑法第185條之3公共危險罪及刑法第284條第1項前段之
    過失傷害罪部分，因此部分已非屬本院所得審理之範圍，所
    以被告及其輔佐人於本院審理中，就此部分之抗辯：本件被
    害人乙○○並未受任何外傷，診斷證明書係92年2月25日及
    同年4月2日開立，且非由急診看診之醫師所開立，不能證明
    被害人有受傷；暨請求傳喚李祖信醫師，證明被害人並未受
    傷，與被害人有於原審承認其未受傷（請求勘驗原審之錄音
    光碟）云云，本院均無從再予審酌，合先敘明。
二、訊據上訴人即被告甲○○（下稱被告）固坦承於前開時間，
    在友人住處飲酒後駕車途經右揭路段無訛，然矢口否認駕車
    肇事逃逸之犯行，辯稱：當時並未撞擊被害人之車輛，而無
    肇事逃逸之情事；況當時被害人亦無任何受傷之情形云云。
    惟查：
（一）本件被告確於前揭時地，駕駛自小客車因疏未注意車前狀
      況，而由後追撞同向前行暫停於交岔路口，等候管制號誌
      轉換為綠燈之被害人所駕自用小客車，且未停車察看，反
      而倒車再繞過被害人所駕之自用小客車逃逸等事實，業據
      被害人於警訊、原審及本院上訴審審理中指證明確，並有
      道路交通事故調查報告表1份及車輛受損之照片9幀附卷可
      資佐證。而本件之查獲，係因被害人於肇事當時，記下被
      告所駕車輛車號，報警追查車輛所有人，始通知被告接受
      調查，並將現場所遺車輛前方向燈燈罩碎片，比對被告前
      開自用小客車左前方向燈燈罩破損處相符（見偵卷第18
      頁），另被告車輛引擎蓋左前端，沾有與被害人車輛顏色
      （白色）相符之油漆，始確定被告涉案。再觀之被害人所
      駕自用小客車遭追撞後，其後保險桿下方呈斷裂剝落狀態
      ，且斜停於道路中心處，足見該追撞力量甚大，絕非輕微
      擦撞可比擬，駕駛人於此巨大撞擊過程中，絕無不知之可
      能；況依被害人前揭指證，被告於追撞後，又倒車再行逃
      逸，益證被告確已知悉發生車禍事故，仍執意逃逸。
（二）被告係於本件車禍事故發生後，返家休息中，始經警循被
      害人記下之肇事車輛車號追查，而於92年2月14日凌晨1時
      許，前往被告住處通知其接受調查，再由被告之妻駕車載
      送被告前往警局，於凌晨1時21分許，接受呼氣酒精濃度
      測試，達每公升0.95毫克；再實施測試觀察至同日凌晨3
      時2分許，發現被告有飲酒後說話含糊不清、多話等現象
      ；迄同日凌晨5時1分許，經徵得被告同意夜間訊問，而開
      始訊問至同日6時30分許，另於同日6時45分為短暫補訊，
      以上過程業據證人即承辦員警陳柏齡於本院到庭結證明確
      ，並有調查筆錄、酒精測試紀錄、測試觀察紀錄表、汽車
      駕駛人酒後生理協調平衡檢測紀錄表在卷可稽。經質之證
      人陳柏齡更結稱，本件係被告自己願意到案接受調查，並
      未使用戒具加以強制逮捕，核與被告之妻丙○○到庭證稱
      係其駕車載被告到警局應訊接受調查等語相符。則本件顯
      然並無非法逮捕或違法於夜間訊問之問題，而經被告同意
      訊問後，前後用以訊問之時間，更未逾2個小時，足證亦
      無疲勞訊問可言。徵之被告於警訊中坦承與朋友於92年2
      月13日自18時開始，喝高梁酒至22時10分止，且駕車時有
      酒醉的感覺，且車禍當時係因為閃避不及而發生小擦撞，
      並不知道嚴重性，所以不是故意要肇事逃逃，現場有方向
      燈蓋碎片是其車輛的，左前方保險桿有擦撞痕並沾有白色
      漆，有發生小擦撞等語（見92年2月14日警訊筆錄）。於
      偵查中經提示警訊筆錄並逐字告知內容，亦確認紀錄均屬
      實在，且坦承與被害人有發生車禍，因車禍當時喝醉酒，
      不知道為何離開現場等語（見92年3月24日偵訊筆錄）。
      嗣於原審並自承確有駕車追撞前方被害人所駕自用小客車
      ，當時喝醉了不知道有撞到人才會離開（見原審卷第24頁
      ），當時喝醉了不知道發生車禍，故未下車處理等語（見
      原審卷第58頁）。參以學者就血液中酒精濃度對駕駛能力
      影響之研究，認為當血液中酒精濃度之ＢＡＣ值（％）介
      於0.08至0.15時，駕駛人之判斷力嚴重受損、體能與精神
      協調能力受損；當ＢＡＣ值介於0.15至0.5時，會產生視
      線搖晃、駕駛人已進入恍惚狀態，判斷力及理解與事實不
      符、駕駛不穩定；當ＢＡＣ值達0.17時，駕駛之肇事率為
      平常人之50倍（參見臺灣高等法院檢察署88年11月彙編「
      刑法第185條之3酒後駕車『不能安全駕駛』認定標準之相
      關論文資料」，第25、49頁）。而本件被告於肇事後約近
      3小時，經警實施呼氣酒測，濃度仍達每公升0.95毫克，
      換算ＢＡＣ值約為0.1995，由此益足證被告於肇事當時，
      確因飲酒已達不能安全駕駛之程度。被告雖於本院辯稱前
      述警局之酒測資料，係因返家後睡前又喝了高梁酒所致，
      其駕車當時並無酒醉至不能安全駕駛之程度云云，其妻丙○○亦附和其詞而證稱，被告確於睡前有飲酒，且當天被
      告駕車時並無搖晃不穩，走路亦無不穩定之情形云云。然
      被告於員警為其實施酒測，並告以刑事訴訟法第95條所規
      定之各項權利時，均未曾表示其駕車返家至睡前有飲酒之
      情形，此業據證人陳柏齡於本院結證明確，即被告於偵查
      及原審審理中，亦均未曾就此提出抗辯，並請求調查相關
      有利之證據，反而自承肇事時有喝醉了等語，甚至經原審
      提示酒測表後，更表示無意見。則其於本院始提出睡前飲
      酒之抗辯，並引外人無從查悉之證人即其妻之證言以為佐
      證，顯難令人置信，其事後辯解，無非卸責之詞，其妻丙○○之證言，則屬迴護附和之詞，均不足採信。至被告又
      聲請傳訊證人即其女張曼琳以證明其於案發當日確有睡前
      飲酒之事實，然被告自述其女張曼琳係88年11月8日出生
      ，至本件案發之時，僅滿3歲又3個月，衡諸幼兒成長之過
      程，於此年齡之幼兒，對酒與水之區別，恐怕尚無法明白
      ，如何知悉被告有無飲酒，且本案發生迄今已逾8個月以
      上，除有超乎常人智力發展，一般三歲餘之幼兒，焉有可
      能明確記憶與陳述﹖此項證據聲請顯違乎常情，自無加以
      調查之必要。是被告於本件車禍發生當時之精神狀態，確
      實因喝酒之關係，而已達到不能安全駕駛之程度，此經本
      院於92年度交上訴字第1632號案件中調查明確，並經判決
      有罪確定在案。被告雖於本院審理時仍辯稱前述警局之酒
      測資料，係因返家後睡前又喝了高梁酒所致，其駕車當時
      並無酒醉至不能安全駕駛之程度云云，並無足採。
（三）而本件被害人因本件車禍事故之發生，受有頸部及腰部肌
      腱扭傷等傷害，確係因被告駕駛車輛不慎，自後追撞被害
      人所駕駛之車輛所造成的之事實，而被告所涉此部分過失
      傷害罪，業經本院以92年度交上訴字第1632號判決有罪確
      定在案（已詳如前述）。又按刑法第185條之4之肇事逃逸
      罪，以駕駛動力交通工具肇事，有致人死傷而逃逸之事實
      ，為其構成要件，不以行為人明知被害人有死傷情形為必
      要，亦不以被害人為無自救能力人為必要（最高法院91
      年台上字第137號、90年台上字第6786號判決意旨參照）
      ，至肇事者是否有遺棄之故意，其離去之原因為何，則非
      所問（最高法院90年台上字第2191號判決意旨參照），考
      其立法目的即在促使駕駛人於肇事後能對被害人即時救護
      ，以減少死傷之惡化。本件被告由後猛力追撞被害人所駕
      車輛，致被害人之車輛受有相當程度之損害，已如前述，
      則被害人可能因而受有傷害，殆為一般人所能預見之事實
      ，乃被告竟立即駕車離去，其有肇事逃逸之犯意，亦至為
      灼然。綜上所述，被告所辯，均無非事後卸責之詞，委無
      足採。本件罪證明確，被告犯行堪予認定。應依法論科。
三、核被告所為，係犯刑法第185條之4肇事逃逸罪。查被告行為
    後，中華民國刑法於94年2月2日總統華總一義字第09400014
    901號令修正公布，並自95年7月1日施行。其中（一）刑法
    第19條第1、2項分別將原「心神喪失」或「精神耗弱」之行
    為，依生理學與心理學混合之立法方式，明確界定其精神障
    礙或其他心智缺陷之判斷標準，且於該條第3項增訂自陷精
    神障礙而犯罪之「原因自由行為」，不適用前2項因精神障
    礙減免刑責之規定，此項關於責任能力條件文義之變更，應
    依刑法第2條第1項之規定比較適用。而經新舊法比較適用結
    果，新修正刑法將自陷精神障礙而犯罪之「原因自由行為」
    ，排除在本條得適用因精神障礙減免刑責之列，顯見此部分
    之修正並不利於行為人，而應適用行為時之舊法規定。（二
    ）刑法第41條亦經修正，修正後之該條第1項規定為：「犯
    最重本刑為五年以下有期徒刑以下之刑之罪，而受六個月以
    下有期徒刑或拘役之宣告者，得以新臺幣一千元、二千元或
    三千元折算一日，易科罰金。但確因不執行所宣告之刑，難
    收矯正之效，或難以維持法秩序者，不在此限」。修正前之
    該條第1項規定則為：「犯最重本刑為五年以下有期徒刑以
    下之刑之罪，而受六個月以下有期徒刑或拘役之宣告，因身
    體、教育、職業、家庭之關係或其他正當事由，執行顯有困
    難者，得以一元以上三元以下折算一日，易科罰金。但確因
    不執行所宣告之刑，難收矯正之效，或難以維持法秩序者，
    不在此限」。且被告行為後，罰金罰鍰提高標準條例第2條
    業已刪除，而刑法第41條第1項前段關於易科罰金之折算標
    準已由舊法之銀元一百元、二百元、三百元修正為新台幣一
    千元、二千元、三千元，因屬科刑規範事項之變更，其折算
    標準為裁判時所應諭知，自有就新舊法規定比較之必要。本
    件之折算標準，經比較新舊法結果，以被告行為時之舊法較
    為有利於被告，是依刑法第2條第1項前段之規定，應適用被
    告行為時之舊法即依修正前刑法第41條第1項前段、修正前
    罰金罰鍰提高標準條例第2條之規定，諭知以銀元3百元折算
    1日為易科罰金之折算標準。本件被告於本件車禍事故發生
    後返家休息，至凌晨1時21分許，接受呼氣酒精濃度測試，
    仍達每公升0.95毫克；再實施測試觀察至同日凌晨3時2分許
    ，發現被告有飲酒後說話含糊不清、多話等現象；參以學者
    就血液中酒精濃度對駕駛能力影響之研究，認為當血液中酒
    精濃度之ＢＡＣ值（％）介於0.08至0.15時，駕駛人之判斷
    力嚴重受損、體能與精神協調能力受損；當ＢＡＣ值介於
    0.15 至0.5時，會產生視線搖晃、駕駛人已進入恍惚狀態，
    判斷力及理解與事實不符、駕駛不穩定；當ＢＡＣ值達0.
    17時，駕駛之肇事率為平常人之50倍（參見臺灣高等法院檢
    察署88年11月彙編「刑法第185條之3酒後駕車『不能安全駕
    駛』認定標準之相關論文資料」，第25、49頁）以觀。本件
    被告於肇事後約近3小時，呼氣酒測濃度仍達每公升0.95毫
    克，換算ＢＡＣ值約為0.1995，足證被告於肇事當時，酒精
    之濃度更甚於此測定值，故被告於肇事當時，確因飲酒已達
    不能安全駕駛之程度，而有精神耗弱之情形，應有修正前刑
    法第19條第2項規定之適用，應依前開規定減輕其刑。
四、原審經審理之結果，認被告所犯刑法第185條之4肇事逃逸罪
    部分罪證明確，予以論科，固非無見，惟查：原判決未審酌
    被告所犯上開犯罪，應有修正前刑法第19條第2項規定之適
    用，而為被告減輕其刑。本件被告上訴意旨否認此部分犯行
    ，仍執前詞指摘原判決此部分不當，雖無理由；檢察官上訴
    意旨認此部分量刑過輕，亦為無理由；然原審既有未依修正
    前刑法第19條第2項規定，而為被告減輕其刑之違誤，自應
    由本院將原判決此部分及定應執行之刑之部分，予以撤銷，
    並就駕車肇事逃逸部分改判；爰審酌被告駕車肇事已能預見
    被害人受傷，仍執意逃離現場，棄被害人於不顧，行為至為
    可議，犯罪情節非輕，事後又飾詞卸責，毫無悔意，態度不
    佳等一切情狀，量處如主文第2項所示之刑，並定其易科罰
    金之折算標準，以示懲儆。
據上論斷，應依刑事訴訟法第369條第1項前段、第364條、第299
條第1項前段，刑法第2條第1項前段、第185條之4、（修正前）
第19條第2項、（修正前）第41條第1項，（修正前）罰金罰緩提
高標準條例第2條，判決如主文。
本案經檢察官丁○○到庭執行職務。
中    華    民    國    95    年    11  月    29      日
          刑事第十一庭  審判長法  官  陳  朱  貴
                              法  官  郭  同  奇
                              法  官  何  志  通
上列正本證明與原本無異。
如不服本判決應於收受送達後十日內向本院提出上訴書狀，其未
敘述上訴之理由者並得於提起上訴後十日內向本院補提理由書（
均須按他造當事人之人數附繕本）。
                              書記官  林  桂  鳳
中    華    民    國    95    年    12  月    1       日
                                                      Ａ


司法院資訊處製作；財團法人民間司法改革基金會備份。
